臺灣高雄地方法院民事裁定　　　　　100年度消債更字第140號
聲　請　人　吳添正
上列當事人因消費者債務清理事件聲請更生，本院裁定如下：
    主  文
聲請人吳添正自民國一百年七月二十一日下午四時起開始更生程
序。
命司法事務官進行本件更生程序。
    理  由
一、聲請意旨略以：聲請人即債務人吳添正前向金融機構辦理消
    費貸款、信用卡契約等致積欠有擔保及無擔保債務計新臺幣
    （下同）2,156,098元，因無法清償債務，而於民國95年7月
    間依金融主管機關協調成立之中華民國銀行公會會員辦理消
    費金融案件無擔保債務協商機制，與各債權銀行達成分期還
    款協議，同意自95年8月起分120期，並於每月以15,734元依
    各債權銀行債權金額比例清償各項債務至全部清償為止，惟
    因客觀收入不足，於支付本人及父親扶養費後，已不足繳納
    協商金額，故無法繼續繳納協商金額，而於96年3月間毀諾
    ，是聲請人未依前開分期還款協議繼續履行，乃不可歸責於
    聲請人之事由所致，而聲請人現已不能清償債務，復未經法
    院裁定開始清算程序或宣告破產，爰依法聲請准予裁定更生
    等語。
二、按「債務人不能清償債務或有不能清償之虞者，得依本條例
    所定更生或清算程序，清理其債務。」、「債務人與金融機
    構協商成立者，不得聲請更生或清算，但因不可歸責於己之
    事由，致履行顯有重大困難者，不在此限。」、「本條例施
    行前，債務人依金融主管機關協調成立之中華民國銀行公會
    會員辦理消費金融案件無擔保債務協商機制與金融機構成立
    之協商，準用前項之規定。」，消費者債務清理條例第3條
    、第151條第5項、第6項分別定有明文。所謂「不可歸責於
    己之事由」，原則上係指客觀上聲請人有收支狀況之變動，
    諸如物價上漲、家屬患病等導致支出增加，或因意外、病痛
    無法工作、僱用之公司倒閉或裁員、減薪等以致收入減少等
    情；又縱使財產及收支狀況無甚變動，但因協商時居於劣勢
    ，未能實質協議，僅為爭取利息減少及分期清償之些許優惠
    ，勉予允諾，惟其財產及收入客觀上難以如期履行之情形，
    亦應認該當。債務人雖因不可歸責之原因致不能履行協商條
    件，仍應符合「不能清償或有不能清償之虞」法定要件，亦
    即應綜合債務人之財產、信用、收支與其所負全部債務等狀
    況，評估其是否仍有償債能力，或即使仍得勉力清償，但是
    否因年紀已長、身罹疾患、工作條件不佳或其他相類似之因
    素，可預期足以影響日後基本生活之維持，而有不能清償之
    虞等情，為其判斷之準據。
三、經查：
  (一)聲請人前向各金融機構辦理消費貸款、信用卡契約等致積欠
    有擔保及無擔保債務2,156,098元，而於95年間曾依「中華
    民國銀行公會會員辦理消費金融案件無擔保債務協商機制」
    與最大債權銀行國泰世華銀行股份有限公司（下稱國泰世華
    銀行）辦理協商而與各債權人達成分期還款協議，同意自95
    年8月起分120期，並於每月10日以15,734元依各債權銀行債
    權金額比例清償各項債務至全部清償為止，而聲請人於協商
    成立後，僅繳納8期後即於96年3月間已毀諾未依約履行等情
    ，此有協議書暨無擔保還款計劃書、財團法人金融聯合徵信
    中心前置協商專用債權人清冊、國泰世華銀行陳報狀等在卷
    可稽（卷第106頁至107頁、第15頁至17頁、第103頁），堪
    認屬實。
  (二)聲請人現以經營計程車為業，名下有2筆不動產，依本院99
    年司執字第140991號第一次拍賣之公告價格為2,200,000元
    ，95年度至98年度均無申報所得資料，95年協商時切結每月
    收入為25,000元，勞工保險投保薪資額為19,200元，據其所
    提100年度之平均每月收入切結書為15,500元等情，此有99
    年司執字第140991號拍賣公告、綜合所得稅各類所得資料清
    單、財產歸屬清單、勞工保險投保資料表、收入切結書等附
    卷可證（卷第13頁至14頁、第70頁至72頁、第68頁至69頁、
    第21頁、第110頁），則以95年度時其所提出之收入切結書
    平均每月收入25,000元為核算其毀諾當時之收入標準，以聲
    請人所提出100年度之收入切結平均每月收入15,500元為核
    算其現在償債能力之基礎，較能反映真實收入狀況。
  (三)支出部分，聲請人主張其獨立扶養父親乙節，按直系血親相
    互間，互負扶養之義務，第1116條之1定有明文。查聲請人
    之父吳尚中為24年生，共有4名子女，97年度及98年度均無
    申報所得資料，此有戶籍謄本、家族系統表、綜合所得稅各
    類所得資料清單、財產歸屬清單在卷可參（卷第81頁、第88
    頁、第82頁至84頁），堪認其父親確屬不能維持生活而需聲
    請人扶養；扶養費用部分，參照民法第1118、1119條規定，
    其負扶養義務之程度，亦應考量其目前身負債務之窘境，所
    負擔之扶養義務能力，自非比一般，是96年毀諾時認應以當
    年度綜合所得稅70歲以上受扶養人每人免稅額115,500元計
    算，其每人每月扶養費用為9,625元【115,500÷12=9,625
    】為審查基準，聲請人本應與其他兄弟姐妹等4人共同扶養
    父親，惟查聲請人其他應分擔扶養義務人吳鳳娟、吳添財、
    吳佳益均無申報所得資料，此有綜合所得稅各類所得資料清
    單、財產歸屬清單在卷可參（卷第93頁至98頁），則聲請人
    主張其獨力負擔父親扶養費之情應為真實，且其所主張每月
    負擔扶養費7,400元，低於上開數額，應屬相當。至聲請人
    個人日常生活必要費用部分，審酌聲請人負債之現況，基於
    社會經濟活動之互賴及誠信，該日常生活所需費用，自應節
    制開支，不得有超越一般人最低生活標準之享受，否則反失
    衡平，本院參酌內政部社會司所公告歷年最低生活費標準，
    96年度台灣省每人每月最低生活費標準為9,210元；100年度
    高雄市每人每月最低生活費標準為10,033元，則聲請人每月
    最低生活費除有特殊情形並有證據證明者外，自宜以此為度
    ，始得認係必要支出。
  (四)綜上所述，聲請人96年間因收入減少，尚須支付個人每月必
    要生活支出及扶養父親扶養費後，僅餘8,390元可供清償債
    務【計算式：25,000－9,210－7,400＝8,390】，即已不足
    繳納協商之金額15,734元，因此，聲請人無法依協議繼續償
    還，既係因客觀收入不足支付所致，非因協議後故有浪費或
    其他不利償還之行為，應認已盡相當之償還誠意，實有不可
    歸責於聲請人之事由，致履行顯有重大困難。又依聲請人目
    前每月收入15,500元為核算基礎，扣除其本人每月必要支出
    10,033元及父親扶養費7,400元後，即已超支1,933元【計算
    式：15,500－10,033－7,400＝－1,933】，而聲請人目前負
    債總額為2,156,098元，如以其所有不動產依本院第一次未
    拍定之拍賣價格2,200,000元換算其第二次拍賣價格約為
    1,760,000【計算式：2,200,000×0.8＝1,760,000  】，則
    其財產價值以1,760,000為基準，換價清償上開債務後，剩
    餘債務為396,098元【計算式：2,156,098－1,760,   000＝
    396,098】，而聲請人現每月已不足支付個人每月必要支出
    及父親扶養費，更遑論償還上開債務，是聲請人確實有不能
    清償之情，從而，聲請人主張已不能清償債務，聲請本院准
    予更生，依所舉事證及本院調查結果，即無不合。
四、末按「法院開始更生程序之裁定，應載明其年、月、日、時
    ，並即時發生效力。」、「法院裁定開始更生或清算程序後
    ，得命司法事務官進行更生或清算程序，必要時得選任律師
    、會計師或其他適當之自然人或法人一人為監督人或管理人
    。」，消費者債務清理條例第45條第1項、第16條第1項分別
    定有明文。本件聲請人其目前收入及財產狀況，不能履行債
    務，依聲請人其目前收入及財產狀況，未償之債務亦屬不能
    清償，有如上述。此外，復查無聲請人有消費者債務清理條
    例第46條各款所定駁回更生聲請等事由，有本院民事紀錄科
    查詢表及臺灣高等法院被告前案紀錄表在卷可憑。從而，聲
    請人聲請更生，洵屬有據，應予准許，爰命司法事務官進行
    本件更生程序。
五、依消費者債務清理條例第11條第1項、第45條第1項、第16
    條第1項，裁定如主文。
中    華    民    國    100   年    7     月    21    日
                     民事庭  法  官  邱泰錄
以上正本證明與原本無異。
本裁定已於100 年7 月20日下午4 時公告。
本件不得抗告。
中    華    民    國    100   年    7     月    21    日
                             書記官  梁竫